【裁判字號】    96,自,32
【裁判日期】    971205
【裁判案由】    背信等
【裁判全文】
臺灣臺北地方法院刑事判決                96年度自字第32號
自  訴  人  丁○○
自訴代理人  陳達成律師
被      告  丙○○
            乙○○
上列被告等因背信等案件，經自訴人提起自訴，本院判決如下：
    主  文
丙○○、乙○○均無罪。
    理  由
一、自訴意旨略以：被告丙○○、乙○○共同於民國八十三年十
    二月間，以中國運通（英）有限公司（下稱中國運通公司）
    總經理、協理之名義，在臺灣刊登中國上海市之房地產廣告
    ，宣稱年獲利百分之十八以上，致自訴人丁○○不疑有他，
    以委託購買自住及共同投資之名義，交付其等新臺幣（下同
    ）四百七十八萬多元購買上海市房地產，依丁○○委任丙○○、乙○○之意旨，丙○○、乙○○於取得丁○○交付之購
    屋金及投資金後，應為丁○○購買上海市○○區○○路一九
    九九巷二號上海皇朝新城耀輝閣二三樓Ｅ座之房屋（下稱耀
    輝閣二三Ｅ），並於上開房屋完工後，以丁○○之名義登記
    產權，嗣後因遲未交屋，丙○○、乙○○乃將丁○○購買之
    耀輝閣二三Ｅ更換為黃興路二○○五巷一號二三Ｄ（下稱黃
    興廣場二三Ｄ），並交付黃興廣場二三Ｄ之產權證，惟丙○○、乙○○交付丁○○之黃興廣場二三Ｄ產權證係偽造，丙○○、乙○○未代丁○○購買系爭房地產，卻仍於八十七年
    間偽稱該預售屋已完工即將交屋，要求丁○○另行支付產權
    登記之契稅二十萬八千多元，丙○○、乙○○將上開金額據
    為己有或移作他用，因認被告丙○○、乙○○二人涉犯刑法
    第二百十條之偽造文書罪嫌、第三百三十九條第一項之詐欺
    罪嫌及第三百四十二條第一項之背信罪嫌等語。
二、按犯罪事實應依證據認定之，無證據不得認定其犯罪事實。
    又不能證明被告犯罪者，應諭知無罪之判決，刑事訴訟法第
    一百五十四條第二項、第三百零一條第一項分別定有明文。
    再按，事實之認定，應憑證據，如未能發現相當證據，或證
    據不足以證明，自不能以推測或擬制之方法，為裁判基礎；
    且認定不利於被告之事實須依積極證據，苟積極證據不足為
    不利於被告事實之認定時，即應為有利於被告之認定；另認
    定犯罪事實所憑之證據，雖不以直接證據為限，間接證據亦
    包括在內，然無論直接證據或間接證據，其為訴訟上之證明
    ，須於通常一般之人均不致有所懷疑，而得確信其為真實之
    程度者，始得據之為有罪之認定，倘其證明尚未達到此一程
    度，而有合理之懷疑存在，無從使事實審法院得有罪之確信
    時，即應由法院為諭知被告無罪之判決，最高法院著有四十
    年臺上字第八六號、三十年上字第八一六號、七十六年臺上
    字第四九八六號判例參照。再按被害人之為證人，與通常一
    般第三人之為證人不同。被害人就被害經過所為之陳述，其
    目的在於使被告受刑事訴追處罰，與被告處於絕對相反之立
    場，其陳述或不免渲染、誇大。是被害人縱立於證人地位具
    結而為指證、陳述，其供述證據之證明力仍較與被告無利害
    關係之一般證人之陳述為薄弱。從而，被害人就被害經過之
    陳述，除須無瑕疵可指，且須就其他方面調查又與事實相符
    ，亦即仍應調查其他補強證據以擔保其指證、陳述確有相當
    之真實性，而為通常一般人均不致有所懷疑者，始得採為論
    罪科刑之依據，非謂被害人已踐行人證之調查程序，即得恝
    置其他補強證據不論，逕以其指證、陳述作為有罪判決之唯
    一證據（最高法院九十五年度臺上字第六○一七號判決意旨
    參照）。
三、本件自訴人丁○○認被告丙○○、乙○○二人涉犯背信、詐
    欺、偽造文書罪嫌，無非以被告二人之名片影本、報章廣告
    影本、協議書影本、報紙影本、收據影本、電匯單影本、收
    據影本、承諾書影本、上海市房地產權證影本、上海市房地
    產登記冊影本、中國運通集團函影本二紙、本院民事庭函影
    本、房屋轉讓買賣契約影本、房屋轉讓買賣契約之草約、被
    告丙○○與他人簽訂之「房屋轉讓買賣契約」、與自證十六
    蓋用之相同印章之文件、相同之「中國運通集團」格式函件
    、被告丙○○寄給自訴人丁○○之支票、真正「上海新建置
    業有限公司」之圓型戳章、電子郵件六張、自訴人丁○○致
    李東寶先生之信函、上海市人民政府之信函、委託書、出售
    合同、被告之名片四張、信函二張、股東名冊、上海房地產
    登記冊四張、梵谷館資料四張、上海市房地產登記專用收據
    、中華人民共和國上海市楊浦區人民法院民事判決書、出售
    合同各一份資為論據。
四、被告丙○○、乙○○於本院審理時，固承認被告丙○○為中
    國運通有限公司負責人，從事代理銷售大陸地區建案，上海
    新建置業有限公司（上海新建置業公司）委託中國運通公司
    在臺灣代理銷售皇朝新城建案，中國運通公司在臺灣地區刊
    登廣告以銷售該建案，嗣後中國運通公司代理上海新建置業
    公司出售耀輝閣二三Ｅ予自訴人，並收受自訴人交付之一百
    三十四萬元及三百二十三萬五千元買賣價金等事實，惟均矢
    口否認有何偽造文書、詐欺、背信之犯行，被告丙○○辯稱
    ：自訴人與上海新建置業公司簽訂之房屋買賣契約附帶二年
    的包租合同，就是上海新建置業公司會每年給付自訴人買賣
    房屋價金之百分之十八當作上海新建置業公司向自訴人承租
    房屋的租金，但上海新建置業公司在收受中國運通公司代自
    訴人轉交之房屋價金後反悔，不願意每年給付租金，自訴人
    則堅持一定要拿到租金，否則要求上海新建置業公司退款，
    不要耀輝閣二三Ｅ之房屋移轉登記，當時上海新建置業公司
    法人變更、公司重組，無法向其追討，故未能交付耀輝閣二
    三Ｅ之產權證予自訴人，我未曾交付自證十一之上海市房地
    產權證予自訴人等語，並提出上海新建置業公司對於系爭房
    屋二年包租承諾書、被告所有黃興廣場二三Ｄ之預售合約及
    發票影本、本院九十六年度重訴字第五五一號判決書、中華
    人民共和國上海市楊浦區人民法院（二○○四）楊民三（民
    ）初字第三八八四號判決書影本、自訴人之民事上訴理由狀
    影本、黃興廣場二三Ｄ房地局登記資料影本、上海市公安局
    撤銷案件決定書二份、中華人民共和國上海市楊浦區人民法
    院民事判決書及裁定書為證。另被告乙○○則以：中國運通
    公司係被告丙○○所經營，我未曾見過自訴人夫妻，未曾參
    與自訴人買賣耀輝閣二三Ｅ之過程或談話，亦未曾簽署任何
    文件等語置辯，並提出臺灣臺北地方法院檢察署八十八年度
    偵字第一九一五號不起訴處分書、九十二年度偵字第一二五
    二號不起訴處分書、九十四年度偵字第一○九一二號不起訴
    處分書各一份為證。
五、經查：
  (一)被告丙○○於八十五年間擔任中國運通公司總經理職務，被
    告乙○○擔任中國運通公司協理之職務，上海新建置業公司
    於八十五年間在上海市○○區○○路一九九九巷二號興建上
    海皇朝新城耀輝閣建案，由中國運通公司負責該建案在臺灣
    地區之銷售，中國運通公司即在臺灣刊登房地產廣告以銷售
    系爭房屋，自訴人透過中國運通公司向上海新建置業公司購
    買耀輝閣二三Ｅ房屋，約定自訴人依照皇朝新城耀輝閣房屋
    預售合同指定之付款辦法付款後，上海新建置業公司應於皇
    朝新城耀輝閣竣工前，以二年為租期給付租金，租期自付清
    全部房款三個月後起算，年租金利率為買賣價金百分之十八
    ，自訴人於八十五年十一月二十八日匯款一百三十四萬元予
    被告丙○○，作為購屋之頭期款，再於八十六年一月十四日
    匯款三百二十三萬五千元予丙○○，支付房屋之尾款及購買
    傢俱費用，惟因自訴人迄未取得耀輝閣二三Ｅ之產權，被告
    丙○○即於八十八年五月十四日傳真承諾書一紙予自訴人丁○○，承諾應於八十八年七月十五日前完成向上海新建置業
    公司申領出售合約手續，並以被告丙○○所有之黃興廣場二
    三Ｄ作為擔保品，若未依期完成，即將黃興廣場二三Ｄ移轉
    登記為自訴人丁○○所有等情，為被告二人均不否認，並有
    中國運通公司名片二張、報紙廣告、收據、電匯單、上海新
    建置業公司二年包租承諾書、承諾書各一紙在卷可憑（本院
    卷(一)第四、五、一六七、一六八、一七○、二五九頁參照）
    ，堪信為真實。
  (二)是以，本件之爭點應為：1.被告丙○○是否偽造丁○○名義
    之滬房地市字（二○○○）第○○二五七七號上海市房地產
    權證，並持之以交付自訴人？2.被告丙○○刊登廣告招攬自
    訴人購買耀輝閣二三Ｅ，有無意圖為自己不法所有之詐欺犯
    意？3.自訴人與被告丙○○是否成立委任契約？被告丙○○
    是否具有為圖取不法利益，或圖加不法損害之意思，而損害
    自訴人利益之行為？4.被告乙○○與被告丙○○有無共同犯
    意之聯絡及行為分擔？茲分敘如下：
  1.證人丁○○雖證稱：八十五年底到八十六年初，我買耀輝閣
    二三Ｅ的房子並付清價款，在八十八年五月份我收到丙○○
    的傳真信，提到我交給他的房款還未如數交給上海新建置業
    公司，我就跟丙○○聯絡，他安排在八十八年五月份到我新
    竹的家，當時我太太在家，他說有多少的困難，我儘量給丙○○通融，丙○○提出他自己有黃興廣場二三Ｄ的房子，如
    果八十八年七月十五日前耀輝閣二三Ｅ還沒有辦下來，黃興
    廣場二三Ｄ就暫時抵押給我，如果耀輝閣二三Ｅ的產權證辦
    下來，再交換回來，他回去之後，就寫承諾書傳真給我，時
    間到了，耀輝閣的產權證還是沒有辦下來，幾經我電話催討
    ，事後丙○○將黃興廣場二三Ｄ出售合同及產權證寄過來給
    我，後來我朋友告訴我，產權證最好去檢查，怕是假的，九
    十四年我帶產權證去黃興廣場二三Ｄ按門鈴，出來一位女士
    說是住戶，我離開後，就到上海土地管理局查產權證，承辦
    小姐說這是你們臺胞自己幹的，「關」在大陸不是這麼寫，
    都是寫簡體字，我的產權證是用繁體字，我才恍然大悟我拿
    的東西都是假的等語（本院卷(二)第一七三頁參照）；證人即
    丁○○之妻甲○○雖證稱：因為我們在上海耀輝閣二三Ｅ的
    房子問題沒有解決，我們沒有拿到產權證，但錢已經付清，
    所以八十八年五月間丙○○到我們家解釋，他說有另一棟房
    子黃興廣場二三Ｄ在附近，可以抵押給我們，還答應把黃興
    廣場二三Ｄ的產權證給我們，並寫承諾書，說在近期之內會
    把黃興廣場二三Ｄ的產權證交給我們，起先他先把黃興廣場
    二三Ｄ的出售合同交給我們，再於八十九年八月交付黃興廣
    場二三Ｄ的產權證，我們一直以為黃興廣場二三Ｄ是丙○○
    所有，為供擔保才把產權轉給我們，讓我們給他一些時間處
    理耀輝閣二三Ｅ的問題，有一次我們去上海看黃興廣場二三
    Ｄ的房子，才知道有人住在裡面，才發覺被騙等語（本院卷
    (二)第一四○頁參照）。惟查，證人丁○○、甲○○為本案之
    被害人，證人丁○○復具有自訴人身分，其等就被害經過所
    為之陳述，目的在於使被告二人受刑事訴追處罰，與被告二
    人處於絕對相反之立場，其陳述或不免渲染、誇大，其等縱
    立於證人地位具結而為指證、陳述，其等供述證據之證明力
    仍較與被告無利害關係之一般證人之陳述為薄弱，且自訴人
    丁○○於本院準備程序中，曾陳稱：被告丙○○交付滬房地
    市字（二○○○）第○○二五七七號上海市房地產權證，現
    場只有其與其妻甲○○在場，只有其與甲○○可以證明被告
    丙○○親手交付系爭房地產權證等語（本院卷(二)第一七九頁
    參照），則被告丙○○究係郵寄或親自交付系爭房地產權證
    ，自訴人前後說詞反覆，已屬不明，自訴人及證人甲○○就
    被告丙○○造訪其等住處之時間、次數、所交付之文件臨訟
    時均可明確記憶，為何就如此重要且供擔保之用之房地產權
    證交付方式，反而前後供述歧異，是其等證言，有瑕疵可指
    ，無從採信。另若系爭房地產權證、出售合同等文件，確係
    於八十九年八月間郵寄至自訴人住處，為何自訴人僅妥善保
    存該等文件本身，而無法提出郵件之信封、郵戳等以資佐證
    ？復參以本件自訴係於九十六年三月五日提出，有本院卷(一)
    第一頁之收文戳在卷可查，自訴人於刑事自訴狀內已指明被
    告二人偽造上海市房地產權證之行為涉犯刑法偽造文書罪嫌
    ，卻未於自訴之初始，即將與被告二人犯罪最直接相關之房
    地產權證作為證據提出，遲至九十六年六月二十一日始以補
    充自訴理由狀充為證據，期間距離三月餘，則該房地產權證
    是否於自訴之初即已存在，尚有可疑。是被告丙○○是否偽
    造自訴人名義之滬房地市字（二○○○）第○○二五七七號
    上海市房地產權證，並持之以交付自訴人，即屬可疑。
  2.按刑法第三百三十九條之詐欺罪，係以行為人於行為之初，
    即已意圖為不法所有或意圖得財產上之不法利益，為其主觀
    構成要件，再以詐術使人陷於錯誤而交付財物，為其客觀構
    成要件。是債權人於債之關係成立後，雖有債務不履行之情
    形，苟無足以證明其在債之關係發生時自始故意藉此從事財
    產犯罪之積極證據，根據刑事訴訟法第一百五十四條之規定
    ，仍不得以債信違反之客觀事態，推定債務人原有詐欺取財
    或詐欺得利之犯意。證人丁○○證稱：八十五年底經由朋友
    將資料轉交給我看之後，得知中國運通公司在賣上海耀輝閣
    的房子，我就與中國運通公司聯絡，認為上海房地產條件不
    錯，還包租兩年，有百分之十八的利息還本，我們認為條件
    很好，就決定買，所以就與中國運通公司辦公室內的人訂定
    付款的辦法、條件，當時中國運通公司負責人是丙○○，買
    賣交屋、交款的過程都與丙○○聯絡，條件是我們付款付清
    之後的三個月，起算包租二年，所以我們很快將款項付清，
    丙○○就一次給我七期包租金的支票，上面的發票日期不同
    ，我依照發票日的日期存入銀行兌現，七期都有兌現，最後
    一期的包租金應該是八十八年初支付，我在八十七年年底有
    催促丙○○給付，後來他給我一封信和一張支票當作抵押，
    是國外的公司開立，不是開給我，日期也不對，大概是給我
    一個保證，無法存入銀行兌現，並沒有獲得實質的給付等語
    （本院卷(二)第一七四頁反面、第一七五頁參照）。足徵證人
    丁○○決定購買耀輝閣二三Ｅ之原因，係包租兩年及支付價
    金百分之十八之利息收入，而被告丙○○嗣後亦確依約給付
    七期包租金支票，並均由自訴人兌現，顯見被告丙○○應無
    不法所有之意圖，至於被告是否應履行其保證之獲利，應依
    民事法律關係求償，雖尚有一期包租金未給付，惟此誠屬民
    事債務不履行之範疇，是本件純屬債務糾紛，揆之首開說明
    ，尚難以詐欺罪相繩。
  3.按刑法第三百四十二條背信罪之成立，須以為他人處理事務
    為前提，所謂為他人云者，係指受他人之委任，為他人處理
    事務而言（最高法院著有九十年度臺上字第六○八二號判決
    可參）。自訴人雖提出委託書一紙以證明其委託被告丙○○
    處理耀輝閣二三Ｅ房屋預售、出售合同及有關文件，辦理交
    屋收樓手續等事宜，惟觀諸該紙委託書（本院卷(二)第一一二
    頁參照），其上僅有自訴人之簽名、蓋印，未見被告丙○○
    之簽名、蓋印，被告丙○○否認收受委託書，亦無何證據可
    證該紙委託書已送達被告丙○○，則被告丙○○及自訴人是
    否就成立委任契約一節意思表示合致，尚屬不明，此外，自
    訴人均未提出與被告訂立之書面契約，雙方權利義務關係不
    明確，則上海新建置業公司未履行交屋義務，所生之三方面
    求償關係，有賴契約之實質解釋，以處理民事債務不履行之
    糾紛，而就刑事訴追之角度，契約不明，即難認定被告如何
    違背受託之任務，更遑論證明其主觀上有何不法所有之意圖
    。復參以，自訴人雖以其交付買賣價金後，被告丙○○起意
    違背雙方之協議，將該金額據為己有或移作他用，致生損害
    於自訴人之利益，有背信之犯行云云，並提出傳真一紙（本
    院卷(二)第八三頁參照）為證，姑不論該紙傳真無任何簽名、
    蓋印，無從認定是否為被告丙○○所發，觀之該紙傳真第二
    點載明：「因為新建公司積欠我司代墊客戶租金款項（未含
    Ｅ二三之一年九個月包租金）約四十萬美元，該公司已經請
    求我司於Ｅ二三尾樓款中扣除或增加相應面積償債我司」，
    僅說明中國運通公司與上海新建置業公司間債務抵償之協議
    ，難認此舉係被告丙○○將買賣價金據為己有或移作他用。
    另依自訴人提出之上海市人民政府臺灣事務辦公室函（本院
    卷(二)第一○九頁參照）所載，自訴人房地產權證一事調查之
    結果如下：「自訴人所購買的皇朝新城小區內的住宅建設方
    為香港地產商和上海新建置業公司於一九九六年合資建設的
    外銷商品房，中國運通公司為市場推廣和承銷方，由臺灣人
    丙○○具體負責皇朝新城的住宅銷售，一九九八年此項目被
    查出有經濟問題，港商中途捲資逃往國外，上海新建置業公
    司繼續承擔此項目的後續建設，但具體承辦工作人員也因在
    項目運作過程中涉及經濟問題，被公司辭退…」，足認本件
    自訴人未能依約取得耀輝閣二三Ｅ產權證，肇因於大陸或香
    港之建商捲款潛逃，無從認定被告丙○○有損害自訴人利益
    之犯行。
  4.再查，證人甲○○證稱：我買這棟房子沒有到臺北去，我主
    要是與丙○○聯絡，沒有與乙○○有過聯絡、接觸等語（本
    院卷(二)第一四一頁參照），證人丁○○證稱：我並沒有與乙○○見面、談話或簽署任何文件，乙○○是公司股東，當時
    與丙○○尚未離婚，我認為她在公司上班的期間與我購買耀
    輝閣二三Ｅ的時間重疊，她也要負責等語（本院卷(二)第一七
    四頁反面參照）。則由上開二位證人證述可知，被告乙○○
    於自訴人購買耀輝閣二三Ｅ房屋過程中，未曾有過聯絡、接
    觸或簽署文件，尚不能僅憑其與被告丙○○當時之夫妻關係
    、在中國運通公司任職等情，遽認其與被告丙○○有自訴狀
    所述犯行之犯意聯絡與行為分擔，況且本件尚不能證明被告
    丙○○有何自訴人所指之偽造文書、詐欺、背信之犯行，已
    如前述，自不得認定被告乙○○與被告丙○○有共同為上述
    偽造文書、詐欺、背信之犯行。
六、綜上所述，本件依據自訴人所舉之上開證據，尚難認定被告
    二人有偽造自訴人名義之滬房地市字（二○○○）第○○二
    五七七號上海市房地產權證、意圖為自己不法所有之詐欺犯
    意及違背任務之行為，此外，復查無其他積極證據足證被告
    二人有何偽造文書、詐欺、背信之犯行，揆諸前開說明，既
    不能證明被告二人犯罪，即應為被告無罪二人之諭知。
據上論斷，應依刑事訴訟法第三百四十三條、第三百零一條第一
項，判決如主文。
中    華    民    國    97    年    12    月    5     日
                  刑事第九庭審判長法  官  林怡秀
                                  法  官  張詩芸
                                  法  官  徐淑芬
以上正本證明與原本無異。
如不服本判決應於收受送達後十日內向本院提出上訴書狀，並應
敘述具體理由；其未敘述上訴理由者，應於上訴期間屆滿後二十
日內向本院補提理由書（均須按他造當事人之人數附繕本）「切
勿逕送上級法院」。
                                  書記官  廖純瑜
中    華    民    國    97    年    12    月    5     日


司法院資訊處製作；財團法人民間司法改革基金會備份。
